【裁判字號】    98,上易,631
【裁判日期】    981021
【裁判案由】    政府採購法
【裁判全文】
臺灣高等法院高雄分院刑事判決         98年度上易字第631號
上  訴  人  臺灣高雄地方法院檢察署檢察官
被      告  汎宸工程有限公司
兼  代表人  乙○○
被      告  勝璉冷凍空調機電工程行
兼  代表人  甲○○
                      號
上列上訴人因被告違反政府採購法案件，不服臺灣高雄地方法院
98年度易字第449 號中華民國98年7 月9 日第一審判決（起訴案
號：臺灣高雄地方法院檢察署97年度偵字第28823 號），提起上
訴，本院判決如下：
     主  文
上訴駁回。
     理  由
一、本案經本院審理結果，認原審以並無積極證據足證被告汎宸
    工程有限公司、乙○○、勝璉冷凍空調機電工程行、甲○○
    有違反政府採購法第87條第5 項前段、後段及同法第92條之
    犯行，諭知被告汎宸工程有限公司、乙○○、勝璉冷凍空調
    機電工程行、甲○○均無罪，認事用法核無違誤，應予維持
    ，並引用原審判決記載之證據及理由（如附件）。
二、檢察官上訴意旨略以：(一)按政府採購法第48條第2 項規定須
    有3 家以上合格廠商參與投標始能開標決標，縱然第1 次開
    標因未滿3 家而流標者，第2 次招標開標時僅「得」不受3
    家廠商公開招標之限制，並非指合格廠商得任意參與圍標（
    即俗稱搓圓仔湯）行為。爰政府採購法之制定目的，在建立
    公平公開之政府採購程序，以提升採購效率與功能，確保採
    購品質，使政府採購程序回歸市場競爭機制，被告乙○○、
    甲○○2 人企圖在形式上符合投標家數之決標要件之假象，
    所為實際上導致前開標案缺乏價格之競爭，使政府採購法期
    待建立之競標制度，無法落實，有害於公益，合先明。(二)
    原審判決係以「關於政府採購法第87條第5 項所欲規範處罰
    的對象應是其行為具有『惡性』之『無合格參標資格廠商』
    而借用有合格參標廠商之借牌參標行為，藉以確保採購程序
    之公平性；且所謂借牌或允以借牌者，係指該允以借牌者本
    身初始即無意參與投標或競價之意思；亦即，該人之主觀意
    思在允以借牌之前、之後，均為無意投標競價，乃係由『無
    意』到『無意』之狀態，其並未因允以借牌而使得主觀意思
    產生變化。」為理由，而為被告等人無罪之諭知。惟按政府
    採購法第87條第5 項係規定「意圖影響採購結果或獲取不當
    利益，而借用他人名義或證件投標者，處3 年以下有期徒刑
    ，得併科新臺幣100 萬元以下罰金。容許他人借用本人名義
    或證件參加投標者，亦同。」文字，犯罪構成要件中並未「
    限縮」排除「具合格參標資格廠商」借牌「圍標」之行為，
    亦未排除「將牌照交予他人參與圍標」之行為。上開「圍標
    」情形只要「意圖影響採購結果或獲取不當利益」，即有可
    能破壞政府採購法所建立之競標制度。是前揭原審判決理由
    係過度「限縮」政府採購法第87條第5 項之犯罪構成要件，
    甚至增加法律所無之構成要件規範，適用法律容有誤會。(三)
    況被告乙○○、甲○○2 人當庭認罪。被告乙○○兼被告汎
    宸公司代表人當庭供承：「本投標案原本我不想要得標，是
    海軍高組長千拜託萬拜託請我找2 家去參與投標，他對其長
    官才能交代」、「我拜託甲○○幫忙出標」、「我認為我的
    標價應該不會得標」、「我純粹是要去陪標，並非要得標」
    、「『汎宸公司』450 萬元及『勝璉工程行』標價485 萬元
    都是我幫其決定填寫」等語；被告甲○○兼被告勝璉工程行
    代表人亦供承：「我知道本件，但對該標案並無興趣，出標
    純粹幫忙，我的承攬能力當時沒有辦法，我知道乙○○參與
    投標的過程，我聽他講好像只是要幫忙」等語，參以汎宸工
    程有限公司（下稱汎宸公司）、勝璉冷凍空調機電工程行（
    下稱勝璉工程行）所提供之合作金庫前鎮分行支票押標金票
    據為連號等情，益徵本案被告等人參與「圍標」破壞政府採
    購法所建立之競標制度顯然無疑。依政府採購法第92條規定
    ：「廠商之代表人、代理人因執行業務犯本法之罪者，除依
    該條規定處罰其行為人外，對該廠商亦科以該條之罰金。」
    ，則應對參與投標行為之被告汎宸公司、勝璉工程行亦科以
    罰金。(四)法律解釋除應具備「目的性」外，亦應兼具「前瞻
    性」。蓋倘被告所辯可採，則任何「具合格參標資格廠商」
    均可以此為由任意參與圍標行為，則政府採購法期待建立之
    競標制度無法落實，形同崩潰，顯不符政府採購法之立法本
    旨，故原審認被告2 人以上開公司行號參與投標，亦無法影
    響投標結果，而為無罪之諭知，實有未洽。爰請撤銷原判決
    ，另為適當之判決云云。
三、經查：
  (一)證據能力部分：按被告以外之人於審判外之言詞或書面陳述
    ，除法律有規定者外，不得作為證據；又被告以外之人於審
    判外之陳述，雖不符刑事訴訟法第159 條之1 至之4 之規定
    ，然經當事人於審判程序同意作為證據，法院審酌該言詞陳
    述或書面陳述作成時之情況，認為適當者，亦得為證據。當
    事人、代理人或辯護人於法院調查證據時，知有第159 條第
    1 項不得為證據之情形，而未於言詞辯論終結前聲明異議者
    ，視為有前項之同意，刑事訴訟法第159 條第1 項、第159
    條之5 定有明文。本判決所引用各項證據資料（詳後引證據
    ）之證據能力，檢察官、被告及辯護人均表示沒有意見或有
    證據能力（見本院卷第48、62至65頁），而未於言詞辯論終
    結前聲明異議，本院認前開證據資料作成時之情況，並無任
    何違法取證之不適當情形，以之作為證據使用係屬適當，自
    具有證據能力，而得採為認定事實之證據。
  (二)按民國91年2 月6 日增修公布之政府採購法第87條第5 項，
    係因工程界借牌陋習已久，於88年間「921 大地震」後，政
    府認為部分建築物遭震毀之原因，源自不具有資格之工程師
    或營造業者，向他人或營造業者借牌、偷工減料或施工不符
    合施工規範所致，為規範借牌及合意出借牌照之人，故增訂
    前揭規定，依該87條第5 項前段規定：「意圖影響採購結果
    或獲取不當利益，而借用他人名義或證件投標者」，自係指
    無此名義或證件，而借用他人名義或證件參與投標者而言；
    而該條後段規定：「容許他人借用本人名義或證件參加投標
    者」，除將名義或證件借予他人參與投標者外，其中所謂「
    參加投標者」，自係指該借用他人名義或證件之人參與投標
    ，而非指出借名義或證件者本身參加投標，至為明確。查本
    件被告乙○○其所經營之汎宸公司本即有資格參加投標，且
    其符合本件投標資格；又被告甲○○經營之勝璉工程行亦有
    參與本件投標等情，有投標資料各1 件在卷可稽，足證汎宸
    公司並非無名義或證件而借用勝璉工程行名義或證件參加投
    標；另勝璉工程行亦非出借名義或證件予汎宸公司，而本身
    並未參加本件投標者，均核與政府採購法第87條第5 項之客
    觀構成要件有間。
  (三)又依政府採購法第19條之規定，機關公告金額以上之採購，
    原則係採公開招標方式進行。本件海軍標案係以公開招標並
    以不分段開標方式辦理等情，有「97年度海軍左營後勤支援
    指揮部國內財物勞務採購標單」在卷可稽（見調卷第5 頁背
    面）。再行政機關依政府採購法規定辦理招標，除有該法第
    48條第1 項第1 至8 款情形不予開標決標外，有3 家以上合
    格廠商投標，即應依招標文件所定時間開標決標，該法第48
    條第1 項定有明文。是被告乙○○、甲○○固以渠等所經營
    之汎宸公司、勝璉工程行參與投標案，惟本件標案既採公開
    招標方式，如未有第3 家公司參與投標，仍不能達到開標決
    標之條件，更遑論得使開標發生不正確結果；反之，若有他
    家廠商參與投標，是否能得標，尚須視其他廠商投標之金額
    決定，被告2 人分別以汎宸公司與勝璉工程行參與投標，亦
    無法影響投標結果甚明。
  (四)況依該法第48條第2 項規定，第1 次開標，因未滿3 家而流
    標者，第2 次招標不受3 家廠商之限制。準此，依卷附海軍
    左營後勤支援指揮部97年12月18日海營供應字第970006111
    號函1 份，並隨函檢附海軍標案開標記錄、招標單、採購清
    單投標須知等相關資料觀之（見原審審簡卷第20至80頁），
    本件海軍標案於97年5 月9 日第1 次開標，因投標商僅2 家
    未達法定3 家，經主持人當場宣布流標；另於同年月20日辦
    理第2 次開標，亦因無商投標，復經主持人當場宣布流標。
    是被告乙○○以其汎宸公司，或被告甲○○以其勝璉工程行
    參與第3 次投標時，除有不予開標決標之例外情形外，即使
    僅汎宸公司或勝璉工程行其中1 家廠商投標，亦可得標，是
    亦難認被告汎宸公司有何借用勝璉工程行名義投標之動機及
    實益，更不可能發生意圖影響本件投標案之採購結果或獲取
    不當利益之情形。從而，本件實難認定被告乙○○、甲○○
    有何意圖影響採購結果或獲取不當利益之主觀犯意可言。
  (五)檢察官上訴意旨雖認被告等人參與「圍標」破壞政府採購法
    所建立之競標制度云云。惟所謂圍標，係指多數具競爭關係
    之廠商於開標前即共同協議，於招標時，不參與投標，或雖
    參與投標，所提出之標價較內定得標廠商為高，而內定得標
    廠商則允諾給付其他參與協議之廠商相當代價，以此藉形式
    上合法競標，實際上卻規避價格競爭而言。本件被告乙○○
    其所經營之汎宸公司既有資格參加投標，且其符合本件投標
    資格；另被告甲○○經營之勝璉工程行亦有投標資格且亦參
    與本件投標，均核與政府採購法第87條第5 項之客觀構成要
    件不符等情，已詳如前述；又渠等彼此間並無協議於招標時
    ，不參與投標，或雖參與投標，所提出之標價較內定得標廠
    商為高，而內定得標廠商則允諾給付其他參與協議之廠商相
    當代價之情形，亦與所謂之圍標要件有間，檢察官上訴意旨
    所認，顯有誤會。
  (六)綜上所述，原審以檢察官所舉之證據尚未達於通常一般人不
    致有所懷疑，而得確信其為真實之程度，無從為被告等有罪
    之認定，因而為被告等均為無罪之諭知，依「罪證有疑，利
    於被告」之刑事證據原則，核無不合，檢察官上訴指摘原判
    決諭知被告等無罪為不當，非有理由，應予駁回。
四、據上論斷，應依刑事訴訟法第368 條、第373 條，判決如主
    文。
本案經檢察官李門騫到庭執行職務。
中    華    民    國    98    年    10    月    21    日
                  刑事第九庭    審判長法  官 莊秋桃
                                      法  官 謝宏宗
                                      法  官 裕斗
以上正本證明與原本無異。
本判決不得上訴。
中    華    民    國    98    年    10    月    21    日
                                      書記官 張宗芳
附件：
臺灣高雄地方法院刑事判決               98年度易字第449號
公 訴 人  臺灣高雄地方法院檢察署檢察官
被    告  汎宸工程有限公司
兼代表人  乙○○
被    告  勝璉冷凍空調機電工程行
兼代表人  甲○○
上列被告因政府採購法案件，經檢察官提起公訴（97年度偵字第
28823 號），本院判決如下：
    主  文
汎宸工程有限公司、乙○○、勝璉冷凍空調機電工程行、甲○○
均無罪。
    理  由
一、公訴意旨係以：被告乙○○係址設高雄市○鎮區○○街80巷
    3 號3 樓之被告汎宸工程有限公司（下稱汎宸公司）負責人
    ；甲○○係址設高雄市○○區○○路122 號4 樓之2 之勝璉
    冷凍空調機電工程行（下稱勝璉工程行）負責人。詎乙○○
    於民國97年6 月間，得知海軍左營後勤支援指揮部（下稱海
    軍左營後指部）公告辦理「中訓艦冰機及空調系統委商施修
    招標」標案（招標案號：PD97167P266 、下稱「海軍標案」
    ），前2 次均為流標或廢標，於第3 次招標時，為期能順利
    標得上開政府採購標案，意圖影響採購之結果及獲取不當利
    益，竟基於借用他人名義投標之犯意，向甲○○借牌投標；
    而甲○○為使汎宸公司得以順利得標，意圖獲取不當之利益
    ，竟基於容許他人以本人名義及證件參加投標之犯意，遂容
    許乙○○借用勝璉工程行之名義，並提供勝璉工程行之經濟
    部冷凍空調業登記證書、營利事業登記證、營業人銷售額與
    稅額申報書、第一類票據信用資料查覆單、技術士證書等投
    標所須資料予乙○○。乙○○乃於投標前某日與甲○○謀議
    借牌投標事宜，再由乙○○自行填寫勝璉工程行之「廠商投
    標投標報價單」、「國內財物勞務採購標單」、「投標廠商
    聲明書」等投標文件後，攜至勝璉工程行，再由甲○○之妻
    子蔡佳蓁蓋勝璉工程行之大小章後，交由乙○○帶回，乙○
    ○再前往合作金庫銀行前鎮分行購買2 張支票，票面金額分
    別為新台幣（下同）13萬5 千元、14萬5 千5 百元後，提供
    與勝璉工程作為押標金後，分別放入投標文件內，並寄出前
    開投標文件參與上開系統標案。嗣於上開標案開標時，因汎
    宸公司、勝璉工程行2 者所提供之上開支票押標金之2 張支
    票為連號，查覺有異，而知悉上情。因認被告乙○○所為，
    涉違反政府採購法第87條第5 項前段之罪嫌；被告甲○○所
    為，涉違反同法第87條第5 項後段之罪嫌；被告汎宸公司及
    勝璉工程行部分，涉違反同法第92條之罪嫌。
二、公訴人認被告等涉有上開違反政府採購法罪嫌，係以下列證
    據，為其論據：
(一)汎宸公司之「廠商投標報價單」、「97年度海軍左營後勤支
    援指揮部國內財物勞務採購標單」及「投標廠商聲明書」之
    投標文件各1 份：證明汎宸公司於97年6 月6 日所填寫之海
    軍標案投標文件，其標價為450 萬元，繳納押標金135,000
    元，投標文件上皆蓋有汎宸公司及該公司負責人乙○○之大
    、小章之事實。
(二)汎宸公司相關之「高雄市政府營利事業登記證」（高市府建
    二商字第285937904 號）、「經濟部冷凍空調業登記證書」
    （經冷字第0961400867號）及「台灣區冷凍空調工程工業同
    業公會會員證書」（97台冷會證字第1292號）各1 份：證明
    汎宸公司之負責人為乙○○，該公司之所在地為高雄市○鎮
    區○○街80巷3 號3 樓；核准設立登記日期為96年7 月11日
    ；營業項目為「冷凍空調工程業（在客戶處作業）」之事實
    。
(三)汎宸公司之投標廠商資格審查表（複雜型）1 紙，載明項目
    如下：
１、審查日期：97年6 月12日。
２、廠商名稱：汎宸工程有限公司
３、資格項目：
 (1)與提供招標標的有關者：汎宸公司檢附之「營利事業登記證
    」、「設立登記證」、「營業人銷售額與稅額申報書」及「
    投標廠商聲明書」之審查結果皆為「合格」。
 (2)與屢約能力有關者：審查結果為「合格」，審查人並註記「
    營利事業登記證登載項目符合，具經濟部冷凍空調業登記證
    及同業工業會員證符和資格」。
(四)勝璉工程行相關之「廠商投標報價單」、「97年度海軍左營
    後勤支援指揮部國內財物勞務採購標單」及「投標廠商聲明
    書」之投標文件各1 份：證明勝璉工程行於97年6 月6 日所
    填寫之海軍標案投標文件，其標價為485 萬元，並繳納押標
    金145,500 元，投標文件上皆蓋有勝璉冷凍空調機電工程行
    及負責人甲○○大、小章之事實。
(五)勝璉工程行相關之「高雄市政府營利事業登記證」（高市府
    建二商字第80863648號）、「經濟部冷凍空調業登記證書」
    （經冷字第0961400791號）及「台灣區冷凍空調工程工業同
    業公會會員證書」（97台冷會證字第1276號）各1 份：證明
    勝璉工程行之負責人為甲○○；該公司之所在地為高雄市○
    ○區○○路122 號4 樓之2 ；核准設立登記日期為92年4 月
    11日；營業項目為「冷凍空調工程業（在客戶處作業）」之
    事實。
(六)勝璉工程行之投標廠商資格審查表（複雜型）1 紙，載明項
    目如下：
１、審查日期：97年6 月12日。
２、廠商名稱：勝璉冷凍空調機電工程行
３、資格項目：
 (1)與提供招標標的有關者：勝璉工程行檢附之「營利事業登記
    證」、「設立登記證」、「營業人銷售額與稅額申報書」及
    「投標廠商聲明書」之審查結果皆為『合格』。
 (2)與屢約能力有關者：審查結果為『合格』，審查人並註記「
    營利事業登記證、經濟部冷凍空調業登記證、同業工業會員
    證符和資格要求」。
(七)汎宸公司向合作金庫銀行前鎮分行申請支票2 紙之申請書及
    取款憑條影本各1 份及及支票原本2 張：證明汎宸公司於97
    年6 月9 日向上開銀行取款280,500 元，並換取合作金庫銀
    行本行支票2 張，受款人皆為海軍左營後指部；其中1 張支
    票（支票號碼：AZ0000000 、金額：145,500 元）係本件勝
    璉工程行之押標金支票；另1 張支票（支票號碼：AZ000000
    0 、金額：135,000 元）係本件汎宸公司之押標金支票。
(八)海軍左營後勤支援指揮部97年12月18日海營供應字第970006
    111 號函1 份，並隨函檢附海軍標案開標記錄、招標單、採
    購清單投標須知等相關資料影本，並說明下列流標、廢標及
    得標記錄：
１、流標記錄（開標日期：97.05.09）：本案採公開招標，第1
    次開標，因投標商僅2 家未達法定3 家，經主持人當場宣布
    流標。
２、流標記錄（開標日期：97.05.20）：本案採公開招標，第1
    次開標，因無商投標，經主持人當場當場宣布流標。
３、廢標記錄（開標日期：97.06.12）：本案採公開招標，第3
    次開標，本次開標前合格投標廠商計4 家，資格審查結果為
    4 家合格，報價文件審查結果為無效標2 家（汎宸、勝璉公
    司）。〈乙○○有到場簽名〉
４、得標記錄（開標日期：97.06.26）：本案採公開招標，第4
    次開標，由安順公司以343 萬元得標。
(九)證人蔡佳蓁（甲○○之妻、勝璉公司會計）之證述、證人即
    同案被告乙○○、甲○○之證述。
(十)被告乙○○、甲○○之供述。
三、按犯罪事實應依證據認定之，無證據不得認定其犯罪事實；
    又不能證明被告犯罪或其行為不罰者，應諭知無罪之判決，
    刑事訴訟法第154 條第2 項、第301 條第1 項分別定有明文
    。次按事實之認定，應憑證據，如未能發現相當證據，或證
    據不足以證明，自不能以推測或擬制之方法，為裁判基礎；
    又認定犯罪事實所憑之證據，雖不以直接證據為限，間接證
    據亦包括在內；然而無論直接或間接證據，其為訴訟上之證
    明，須於通常一般之人均不致有所懷疑，而得確信其為真實
    之程度者，始得據為有罪之認定，倘其證明尚未達到此一程
    度，而有合理之懷疑存在，無從使事實審法院得有罪之確信
    時，即應由法院諭知被告無罪之判決（最高法院40年台上字
    第86號、76年度台上字第4986號判例參照）。
四、訊據被告乙○○坦承係汎宸公司負責人、被告甲○○坦承係
    勝璉工程行負責人，並均稱有參與上開海軍標案之事實；惟
    皆堅詞否認上揭犯行，辯稱如下：
(一)被告乙○○辯稱：97年4 、5 月間，海軍左營後指部承辦海
    軍標案第1 次、第2 次招標時，我發現該工作項目內容繁雜
    不好施作，並無意願投標，但我前於97年2 月間，曾標到海
    軍左營後指部中正艦的空調系統招標案，和承辦的士官長高
    先生熟識，士官長對我施作成果很滿意，本件海軍標案，由
    於第1 次投標廠商不足，而第2 次無廠商投標，高士官長於
    第3 次招標時，一直打電話拜託我找廠商捧場參與投標，以
    免被長官責怪辦事不力，我在人情壓力下，除了自己的汎宸
    公司外，才又邀請朋友勝璉工程行負責人甲○○的一起投標
    ，結果也因為沒有廠商進入底價，該第3 次招標也宣告流標
    ，我對政府採購法不熟，不清楚第3 次只要1 家廠商投標就
    可以，因為高組長說要3 家才能投標，所以才請甲○○幫忙
    ，押標文件及押標金都是由我們汎宸公司來負責，2 家公司
    的押標金，總共約28萬多元，我只參與第3 標，但不知道底
    標為多少，我出價是450 萬元，最後第4 次開標結果有人以
    340 幾萬順利得標，我有看過工程明細，知道自己的出價不
    可能得標，我推測合理的標價應在370 萬元左右，第3 標我
    以自己汎宸公司的名義投標，也沒有向勝璉工程行借牌等語
    。
(二)被告甲○○辯稱：當時我們勝璉工程行會去投標，是因為乙
    ○○請我們幫忙，我剛參與公家機關的投標，很多程序不清
    楚，我主觀上並無違反政府採購法的意思，當時押標金是乙
    ○○幫忙出的，標價是汎辰公司乙○○寫的，申請的相關資
    料也是乙○○準備好後拿給我，我再用印，我知道乙○○自
    己有牌，但是因為我們有交情，才陪他投標他，他並沒有說
    投標的細節，投標的金額也是乙○○決定的，當時他有告訴
    我金額多少，但我現在忘記了，我從事這行約4 、5 年，過
    去從來沒有參與政府機關的投標案等語。
五、有關證據能力之說明：
    本件以下傳聞證據，檢察官、被告及辯護人於本院最後一次
    審理中，均同意列為證據；本院審酌此等傳聞證據之取得過
    程並無瑕疵，與待證事實具有關聯性，且證明力非明顯過低
    ，依刑事訴訟法第159 條之5 第1 項之規定，認均具有證據
    能力。
六、本院得心證之理由：
(一)按91年2 月6 日增修公布之政府採購法第87條第5 項，係因
    工程界借牌陋習已久，於88年間「921 大地震」後，政府認
    為部分建築物遭震毀之原因，源自不具有資格之工程師或營
    造業者，向他人或營造業者借牌、偷工減料或施工不符合施
    工規範所致，為規範借牌及合意出借牌照之人，故增訂前揭
    規定。次按政府採購法係為建立政府採購制度，依公平、公
    開之採購程序，提升採購效率與功能，確保採購品質為其立
    法目的，且政府採購法於91年2 月6 日修正時增訂第87條第
    5 項，規定「意圖影響採購結果或獲取不當利益，而借用他
    人名義或證件投標者，處3 年以下有期徒刑，得併科新臺幣
    1 百萬元以下罰金。容許他人借用本人名義或證件參加投標
    者，亦同。」，其立法理由係「增訂第5 項，以處罰借用他
    人名義或證件投標及容許他人借用本人名義或證件參加投標
    之行為人」。是關於政府採購法第87條第5 項所欲規範處罰
    的對象應是其行為具有「惡性」之「無合格參標資格廠商」
    而借用有合格參標廠商之借牌參標行為，藉以確保採購程序
    之公平性；且所謂借牌或允以借牌者，係指該允以借牌者本
    身初始即無意參與投標或競價之意思；亦即，該人之主觀意
    思在允以借牌之前、之後，均為無意投標競價，乃係由「無
    意」到「無意」之狀態，其並未因允以借牌而使得主觀意思
    產生變化。
(二)查本件汎宸公司及勝璉工程行，均為合法獨立之廠商，有汎
    宸公司及勝璉工程行之「營利事業登記證」、「經濟部冷凍
    空調業登記證」及「同業工業會員證書」在卷可稽（調卷第
    45至48、80至83頁）。被告乙○○其所經營之汎宸公司本即
    有資格參加投標，且其符合本件投標資格，並未借用勝璉工
    程行名義或證件投標；又被告甲○○經營之勝璉工程行本身
    亦有參與本件投標之意，僅係由乙○○代為填寫投標文件及
    繳交押標金，且勝璉工程行亦未借用汎宸公司名義或證件參
    加投標；汎宸公司及勝璉工程行，既均非屬「空殼廠商」，
    是被告乙○○以汎宸公司名義、被告甲○○以勝璉工程行名
    義，參與上開投標行為，核均與政府採購法第87條第5 項之
    構成要件不符。
(三)又依政府採購法第19條之規定，機關公告金額以上之採購，
    原則係採公開招標方式進行。本件海軍標案係以公開招標並
    以不分段開標方式辦理等情，有「97年度海軍左營後勤支援
    指揮部國內財物勞務採購標單」在卷可稽（調卷第5 頁背頁
    ）。再行政機關依政府採購法規定辦理招標，除有該法第48
    條第1 項第1 至8 款情形不予開標決標外，有3 家以上合格
    廠商投標，即應依招標文件所定時間開標決標，該法第48條
    第1 項定有明文。被告乙○○、甲○○係以其等所經營之上
    開公司行號參與投標，惟本件海軍左營後指部既採公開方式
    招標，如未有第3 家公司參與投標，仍不能達到開標決標之
    條件，更遑論得使開標發生不正確結果；反之，若有他家廠
    商參與投標，是否能得標，尚須視其他廠商投標之金額決定
    ，被告2 人以上開公司行號參與投標，亦無法影響投標結果
    甚明。
(四)另依政府採購法第48條第2 項規定，第1 次開標，因未滿3
    家而流標者，第2 次招標不受3 家廠商之限制。準此，依卷
    附海軍左營後勤支援指揮部97年12月18日海營供應字第9700
    06111 號函1 份，並隨函檢附海軍標案開標記錄、招標單、
    採購清單投標須知等相關資料觀之（本院審簡卷第20至80頁
    ），本件海軍標案於97年5 月9 日第1 次開標，因投標商僅
    2 家未達法定3 家，經主持人當場宣布流標；另於同年月20
    日辦理第2 次開標，亦因無商投標，復經主持人當場當場宣
    布流標。是被告乙○○以其汎宸公司，或被告甲○○以其勝
    璉工程行參與第3 次投標時，除有不予開標決標之例外情形
    外，即使僅汎宸公司或勝璉工程行其中1 家廠商投標，亦可
    得標，是亦難認被告汎宸公司有何借用勝璉工程行名義投標
    之動機及實益，更不可能發生意圖影響本件投標案之採購結
    果或獲取不當利益之情形。從而，本件實難認定被告乙○○
    、甲○○有何意圖影響採購結果或獲取不當利益之主觀犯意
    可言。
七、綜上所述，本件公訴人所提證據，於訴訟上之證明，尚未達
    於通常一般之人均不至有所懷疑，而得確信其為真實之程度
    ，既有合理之懷疑存在，即無從使本院為有罪之確信。依前
    揭法條規定及判例意旨，被告等人之犯行既屬不能證明，自
    應為無罪判決之諭知。
據上論斷，應依刑事訴訟法第301 條第1 項前段，判決如主文。
本案經檢察官黃子宜到庭執行職務。
中    華    民    國    98    年    7     月    9     日
                  刑事第十二庭  法  官  蘇揚旭
以上正本證明與原本無異。
如不服本判決應於收受送達後10日內向本院提出上訴書狀，並應
敘述具體理由；如未敘述上訴理由者，應於上訴期間屆滿後20日
內向本院補提理由書（均須按他造當事人之人數附繕本）「切勿
逕送上級法院」。
中    華    民    國    98    年    7     月    9     日
                                書記官  莊正彬


司法院資訊處製作；財團法人民間司法改革基金會備份。
